ACORDAO-COMPLETO-2348608

ACÓRDÃO 497/2019 ATA 7/2019 - PLENÁRIO

VISTOS, relatados e discutidos estes autos de embargos de declaração opostos pelo Sr. Luis Carlos Moreira da Silva, ex-Gerente Executivo da área internacional da Petrobras, contra o Acórdão 2469/2018-TCU-Plenário, que manteve a medida cautelar de indisponibilidade de bens desse responsável por um período de nove meses a contar do registro no ofício respectivo, decretada pelo Acórdão 387/2018-TCU-Plenário;
ACORDAM os Ministros do Tribunal de Contas da União, reunidos em Sessão de Plenário, em:
9.1. conhecer dos presentes embargos de declaração, nos termos dos arts. 32 e 34 da Lei 8.443/1992, c/c o art. 287 do RITCU, para, no mérito, rejeitá-los, mantendo-se inalterada a decisão recorrida;
9.2. dar ciência desta deliberação ao embargante, esclarecendo que Acórdão 2469/2018-TCU-Plenário está em perfeita consonância com a decisão prolatada no Acórdão 2474/2018-TCU-Plenário, porquanto nada menciona sobre uma nova decretação da medida de indisponibilidade, situação essa que motiva o declínio dos efeitos da medida tão logo os prazos venham a vencer.

Embargos de declaração interposto por Luis Carlos Moreira da Silva contra decisão de ...

Petrobras América Inc. - PETROBRAS INT. - MME; Petróleo Brasileiro S.a..

3. Recorrente: Sr. Luis Carlos Moreira da Silva (XXX.767.177-XX).

13.1. Ministros presentes: José Mucio Monteiro (Presidente), Benjamin Zymler, Aroldo Cedraz, Raimundo Carreiro, Ana Arraes e Bruno Dantas.
13.2. Ministros-Substitutos presentes: Augusto Sherman Cavalcanti (Relator), Marcos Bemquerer Costa, André Luís de Carvalho e Weder de Oliveira.

Almir Guilherme Barbassa

Aurelio Oliveira Telles

Guilherme de Oliveira Estrella

José Sérgio Gabrielli de Azevedo

AUGUSTO SHERMAN

Ministro-Substituto Augusto Sherman Cavalcanti.

Trata-se de embargos de declaração opostos pelo Sr. Luis Carlos Moreira da Silva, contra o Acórdão 2469/2018-TCU-Plenário, por meio do qual este Tribunal apreciou as manifestações apresentadas em face da medida cautelar de indisponibilidade de bens adotada mediante o Acórdão 387/2018-TCU-Plenário e decidiu manter o bloqueio dos bens dos responsáveis ali arrolados até o fim do prazo de um ano, contados da data do registro no respectivo ofício responsável pela constrição.
A decisão embargada apresentou o seguinte entendimento:
"9.1. com fundamento no art. 44, § 2º da Lei 8.443/1992, c/c art. 274 do Regimento Interno deste Tribunal, manter a cautelar prolatada nos termos dos subitens 9.1 e 9.2. do Acórdão 387/2018-TCU-Plenário;
9.2. excluir do objeto da medida cautelar determinada pelo item 9.1 do Acórdão 387/2018-TCU-Plenário os bens financeiros necessários à subsistência dos responsáveis, aí incluídos os tratamentos de saúde própria e dos familiares deles dependentes;
9.3. dar ciência desta deliberação à Petrobras e aos responsáveis".
O Sr. Luis Carlos Moreira da Silva apresentou em seu recurso (peça 1.489) um breve histórico das decisões que determinaram sua citação em relação aos débitos delimitados nos Acórdãos 1.927/2014 e 2.284/2017, ambos do Plenário do TCU, bem como contextualizou as medidas cautelares adotadas por este Tribunal para o bloqueio de seus bens, a fim de resguardar as medidas de mérito desta TCE. 
O embargante deixa claro que a última cautelar de bloqueio de seus bens prolatada pelo TCU para resguardar os danos em apuração associados à compra da Refinaria de Pasadena foi determinada em fevereiro de 2018, pelo prazo de nove meses, por meio do Acórdão 387/2018-TCU-Plenário. 
Em complemento, ele informa que há outro acórdão do TCU que determinou a indisponibilidade de bens de outros responsáveis, no bojo do TC Processo 025.551/2014-0, Acórdão 2284/2017-TCU-Plenário, cujas condutas foram delineadas posteriormente à citação determinada pelo Acórdão 1.927/2014, mediante o ingresso de novos elementos para a apuração dos danos relativos à compra da refinaria. 
Nesse passo, o TCU pautou na mesma sessão do dia 24 de outubro de 2018 as análises das oitivas dos responsáveis especificamente quanto à adoção das aludidas medidas cautelares. Naquela oportunidade, além do acórdão embargado, o TCU proferiu o Acórdão 2474/2018-TCU-Plenário, relacionado ao bloqueio de bens daqueles que foram citados apenas em 2017.
Quanto à constrição de bens desses últimos responsáveis, o recorrente alega que o TCU decidiu por não renovar a medida de indisponibilidade desse grupo na mesma sessão em que prolatou o acórdão embargado, o qual, na sua visão, teria renovado a medida cautelar adotada pelo Acórdão 387/2018-TCU-Plenário.
Por assim entender, o Sr. Luis Carlos Moreira da Silva rotula de contradição a emissão de dois acórdãos na mesma sessão, com posicionamentos diversos, para indivíduos que respondem pela mesma irregularidade, em uma mesma situação fática, com bloqueio de bens fundamentado nos mesmos dispositivos, cuja única diferença residiria no momento da decretação da medida cautelar de indisponibilidade (peça 1.489, p. 5) :
"No entanto, na mesma Sessão Plenária, ao apreciar as manifestações referentes ao bloqueio de bens dos novos responsabilizados, proferido nos autos da Tomada de Contas Especial n° Processo 025.551/2014-0, o Tribunal de Contas da União decidiu não renovar o bloqueio de bens destes responsáveis em atenção ao prazo máximo previsto na Lei 8.443/1992 e às decisões monocráticas proferidas por Ministros do Supremo Tribunal Federal em Mandados de Segurança (Acórdão 2.474/2018, Tomada de Contas Especial n° Processo 025.551/2014-0) .
Neste diapasão, os Ministros do Tribunal de Contas da União adotaram posicionamento diverso para indivíduos que se encontram em mesma situação fática - respondem pelas mesmas irregularidades (subitem 9.3 do Acórdão n° 1.927/2014) e tiveram os bens bloqueados em razão dos mesmos fundamentos dispostos nos autos do Acórdão n° 1.927/2014, tão somente em momento e autos diversos em razão da tardia inclusão de alguns deles como supostos responsáveis -, o que constitui contradição e viola o princípio da igualdade.
Em razão disso, Luis Carlos Moreira da Silva e sua Defesa técnica opõem os presentes Embargos de Declaração, com fulcro no artigo 287 do RITCU, visando sanar a contradição existente entre os Acórdãos 2.469/2018 e 2.474/2018, proferidos na mesma Sessão Plenária do dia 24 de outubro de 2018 do Tribunal de Contas da União, pelos fundamentos a seguir expostos".
Nas páginas 6 a 17 da peça recursal, o embargante apresenta quais seriam, na sua visão, as razões que fundamentariam a alegada contradição trazida pelos acórdãos em debate, sopesando, inclusive, afronta ao princípio da isonomia.
Por fim, o embargante apresentou considerações finais com o seguinte pedido (peça 1.489, p. 19-20) :
"Conforme demonstrado, com todas as vênias, há contradição entre o Acórdão n° 2.469/2018 e o Acórdão 2.474/2018 no que tange a impossibilidade de renovação da medida cautelar de indisponibilidade de bens pelo Tribunal de Contas da União após expirado o prazo de 01 (um) ano.
Por esta razão e em com fulcro no artigo 287 do RITCU, Luis Carlos Moreira da Silva e sua Defesa técnica opõem os presentes Embargos de Declaração e esperam e confiam que o Eminente Ministro Relator Augusto Sherman Cavalcanti reconhecerá a existência de contradição entre os referidos Acórdãos e aplicará o entendimento adotado no Acórdão 2.474/2018 ao Embargante, com fundamento no princípio da isonomia, o que certamente acarretará na revogação da renovação da medida cautelar proferida por meio do Acórdão 387/2018, com fulcro no artigo 44, § 2º, da Lei Orgânica do TCU, no artigo 274 do RITCU, no entendimento assinalado por alguns dos Ministros do STF em Mandados de Segurança e no entendimento adotado pelo Plenário do Tribunal de Contas da União nos autos da Tomada de Contas Especial n° Processo 025.551/2014-0, por meio do Acórdão n° 2.474/2018, no sentido da impossibilidade de renovação da medida cautelar de indisponibilidade de bens pelo Tribunal de Contas da União após expirado o prazo de 01 (um) ano".
É o relatório.

8.1. Raissa Abreu Kuffner (12775282/OAB-SP) e outros, representando Ildo Luis Sauer.  
8.2. Bruno Giembinsky Curvello (130.013/OAB-RJ) e outros, representando Claudio Luiz da Silva Haddad.  
8.3. Marcia Dinis, Gabriela Dobal Amim e outros, representando Luis Carlos Moreira da Silva.  
8.4. Pedro Yago Brandao Leao Queiroz e outros, representando Almir Guilherme Barbassa, Guilherme de Oliveira Estrella e Gustavo Tardin Barbosa;  
8.5. Vitoria Costa Damasceno e outros, representando Alberto da Fonseca Guimarães.  
8.6. Isabela Mendes Magliano e outros, representando José Sérgio Gabrielli de Azevedo.  
8.7. Pedro Augusto Schelbauer de Oliveira (81579/OAB-PR) e outros, representando Jorge Luiz Zelada.  
8.8. Carlos Rafael Lima Macedo (133.206/OAB-RJ) e outros, representando Petróleo Brasileiro S.a..  
8.9. Murilo Varasquim (41.918/OAB-PR) e outros, representando Nestor Cunat Cervero.  
8.10. Pedro Lucas Ribeiro Rocha e outros, representando Renato de Souza Duque.  
8.11. Gustavo Cortes de Lima (10969/OAB-DF) e outros, representando José Orlando Melo de Azevedo.  
8.12. Ellen Medas da Rocha e outros, representando Paulo Roberto Costa.  
8.13. Rafael Moreira Mota (17.162/OAB-DF) e outros, representando Antonio José Imbassahy da Silva.  
8.14. Nilton Antonio de Almeida Maia (67460/OAB-RJ) e outros, representando Petrobras América Inc. - Petrobras Int. - Mme, Petróleo Brasileiro S.a. e Petrobras América Inc. - Petrobras Int. - Mme.

Não atuou.

EMBARGOS DE DECLARAÇÃO EM PROCESSO DE REPRESENTAÇÃO. ALEGAÇÕES DE CONTRADIÇÃO NA DECISÃO RECORRIDA. INEXISTÊNCIA DOS VÍCIOS ALEGADOS. CONHECIMENTO. REJEIÇÃO.

REPRESENTAÇÃO (REPR)

não atuou.

Atuo nos presentes autos com fundamento no art. 31 da Resolução-TCU 175/2005, tendo em vista haver sido designado, por meio da Portaria-TCU 297, de 18/10/2018, substituto do eminente Ministro Vital do Rêgo na sessão de 24/10/2018, ocasião em que relatei este processo e na qual foi proferido o Acórdão 2469/2018-TCU-Plenário, ora objeto de embargos de declaração.
Atendidos os requisitos de admissibilidade, conheço dos embargos de declaração opostos pelo Sr. Luis Carlos Moreira da Silva, ex-Gerente Executivo da área internacional da Petrobras, contra a citada decisão, que manteve a medida cautelar de indisponibilidade de bens desse responsável por um período de nove meses a contar do registro no ofício respectivo, decretada pelo Acórdão 387/2018-TCU-Plenário.
O acórdão embargado cuidou apenas da análise das manifestações dos gestores em relação à cautelar de bloqueio de bens inicialmente decretada pelo Acórdão 1927/2014-TCU-Plenário, a fim de resguardar os valores em análise pelo TCU relativos aos danos causados pela aquisição da Refinaria de Pasadena. Foram arrolados membros da Diretoria Executiva e o ex-gerente da área internacional da Petrobras que participaram da negociação.
As primeiras apurações estão contidas nestes autos de representação e deram origem a instauração de outros três processos de tomadas de contas especiais (TCE) , um para cada tipo de débito apontado.
Dos prejuízos examinados nessas TCEs, apenas o TC Processo 025.551/2014-0 ainda continha medidas de indisponibilidade decretadas para garantir os valores em discussão, porquanto uma delas já havia alcançado o mérito, enquanto os prejuízos da outra foram desconstituídos após análise dos elementos de defesa. 
No entanto, o rito processual das medidas cautelares vinha sendo acompanhado nestes autos de representação, enquanto a apuração do débito prosseguia nos autos de TCE. Por esse motivo, as respostas às oitivas foram analisadas dentro deste processo.
Promovidas as citações determinadas em 2014, novos elementos e providências de apuração motivaram a inclusão de outros responsáveis (integrantes do Conselho de Administração à época e equipe de negociadores indicada pela Petrobras para tratar da aquisição) , os quais também foram citados e tiveram seus bens bloqueados por meio do Acórdão 2284/2017-TCU-Plenário. 
No entanto, as providências de bloqueio desse novo grupo de responsáveis foram acompanhadas dentro dos autos da TCE mencionada. Dessa forma, as análises das respostas às oitivas das cautelares desses gestores foram apreciadas em outro processo.
Na sessão Plenária do dia 24 de outubro de 2018, o TCU apreciou apenas as manifestações trazidas em resposta às cautelares, nos termos dos Acórdãos 2.469/2018 (TC Processo 005.406/2013-7) e 2.474/2018 (TC Processo 025.551/2014-0) , ambos do Plenário do TCU. Vale mencionar que se trata do mesmo prejuízo, possíveis danos oriundos da aquisição da refinaria, cada grupo com sua conduta devidamente delineada em decisões pretéritas que motivaram a citação dos envolvidos. 
Trouxe esse breve histórico para melhor contextualizar a alegada contradição trazida pelo embargante. 
Na visão do Sr. Luis Carlos Moreira da Silva, o TCU afrontou o princípio da igualdade quando supostamente teria conferido tratamentos distintos para os dois grupos de responsáveis, uma vez que para os primeiros citados teria mantido a medida cautelar até o prazo final de vigência (Acórdão 2469/2018-TCU-Plenário) , enquanto para os outros teria deixado expresso na decisão que não haveria prorrogação do bloqueio de bens, muito embora também tenha mantido os termos da indisponibilidade até o devido vencimento desta (Acórdão 2474/2018-TCU-Plenário) .
Transcrevo os termos de cada decisão para melhor contextualizar a contradição alegada pelo embargante, mas antecipo que este Tribunal concedeu tratamento estritamente isonômico para todos os envolvidos pelos motivos que passo a expor: 
Acórdão 2469/2018-TCU-Plenário:
9.1. com fundamento no art. 44, § 2º da Lei 8.443/1992, c/c art. 274 do Regimento Interno deste Tribunal, manter a cautelar prolatada nos termos dos subitens 9.1 e 9.2. do Acórdão 387/2018-TCU-Plenário;
9.2. excluir do objeto da medida cautelar determinada pelo item 9.1 do Acórdão 387/2018-TCU-Plenário os bens financeiros necessários à subsistência dos responsáveis, aí incluídos os tratamentos de saúde própria e dos familiares deles dependentes;
9.3. dar ciência desta deliberação à Petrobras e aos responsáveis. (grifos acrescidos) 
Acórdão 2474/2018-TCU-Plenário: 
9.1. manter a cautelar prolatada nos termos dos subitens 9.3 e 9.4 do Acórdão 2284/2017-TCU-Plenário, excluindo-se o responsável José Sérgio Gabrielli de Azevedo, em observância à decisão proferida no âmbito do mandado de segurança MS 34.233 do Supremo Tribunal Federal, deixando de prorrogá-la além do prazo previsto no art. 44, § 2.º, da Lei 8.443/1992;
9.2. excluir do objeto da medida cautelar determinada pelo item 9.3 do Acórdão 2284/2017-TCU-Plenário os bens financeiros necessários à subsistência dos responsáveis, aí incluídos os tratamentos de saúde própria e dos familiares deles dependentes;
9.3. determinar à SecexEstataisRJ que adote as medidas necessárias à conclusão do exame das alegações de defesa de todos os responsáveis arrolados no presente processo no prazo de 45 dias, conforme requerido na peça 1.132 destes autos, para posterior manifestação do Ministério Público junto ao TCU;
9.4. dar ciência desta deliberação a todos os responsáveis arrolados nestes autos, à Petrobras e à Advocacia-Geral da União. (grifos acrescidos) 
Da leitura das decisões acima transcritas, observa-se que na segunda houve a indicação literal da não prorrogação da cautelar de indisponibilidade, porém, mantida naquele momento pelo Plenário até o termo final de validade.
A minha proposta inicial de redação para os acórdãos foi complementada pela declaração de voto do Ministro Bruno Dantas, após discussão da matéria pelo Plenário, na qual se decidiu que tanto para o primeiro grupo de responsáveis quanto para o segundo não haveria a decretação de nova cautelar após a expiração de prazo das medidas. 
Por seu turno, uma breve leitura do voto do acórdão embargado já esclarece que as razões de decidir foram divididas em dois tópicos: a necessidade de se manter a medida cautelar já decretada e a possibilidade de se instituir nova medida após expirado o prazo da anterior.
No que se refere à possibilidade de uma nova cautelar, o voto do Acórdão 2469/2018-TCU-Plenário deixa claro que essa questão será tratada no bojo da TCE que também cuida das indisponibilidades de bens dos responsáveis citados a posteriori:
53.	Essas são as considerações que faço para demonstrar a necessidade de manutenção da medida cautelar de indisponibilidade dos bens dos responsáveis pelo período delimitado nos subitens 9.1 e 9.2 do Acórdão 387/2018-TCU-Plenário, nos termos do que prescreve o art. 44, § 2º, da Lei 8.443/1992. 
54.	Muito embora as análises indiquem a necessidade de manutenção da medida cautelar, questão incidental trazida pela SecexEstataisRJ no bojo do TC Processo 025.551/2014-0 motiva considerações a respeito da necessidade de decretação de outra cautelar por parte deste Tribunal.
55.	Consoante informações da unidade técnica, as cautelares de bloqueio de bens destes autos começariam a vencer a partir de 22/12/2018. Nesse passo, é razoável e prudente que este TCU adote providências para manter o resguardo dos bens necessários para garantir a efetividade da tomada de contas especial que está em fase final de instrução.
56.	Reputo ser conveniente e oportuno que todas as medidas de constrição de bens sejam levadas para os autos da tomada de contas especial (TC-Processo 025.551/2014-0) . Assim decido porque todas as defesas estão sendo apreciadas de modo conjunto e integrado naquele processo, o que conferiria melhor organização e eficiência processual, além de celeridade o exame da matéria.
57.	Nesse passo, propus no âmbito daquele processo que:
105. A fim de dar celeridade ao processo e simplificar o trâmite processual, proponho que todas as medidas cautelares sejam decretadas e acompanhadas nesta TCE. Registro que tal medida dará mais eficiência às análises, haja vista todas as alegações de defesa estarem reunidas dentro destes autos. O motivo para as cautelares do primeiro grupo estarem contempladas no TC Processo 005.406/2013-7 (representação originária) é que no primeiro momento em que este TCU adotou a medida de bloqueio ainda não havia TCE autuada. Naquela ocasião, convencionou-se avaliar todas as oitivas relacionadas ao tema dentro daqueles autos, contudo não há óbice de se unificar os procedimentos para estes autos, pelos motivos já expostos.
58.	Assim, todas as considerações que fundamentam a adoção de outra medida cautelar estão detalhadas nos autos do TC-Processo 025.551/2014-0. (grifos acrescidos) 
Em conclusão, a despeito da ligeira diferença de redação, o acórdão recorrido está em perfeita consonância com a decisão, porquanto nada menciona sobre uma nova decretação da medida de indisponibilidade, situação essa que motiva o declínio dos efeitos da medida tão logo os prazos venham a vencer. A fim de não restar nenhuma dúvida, proponho que o embargante seja cientificado expressamente de tal posição. 
Diante do exposto, e considerando não haver a alegada contradição na decisão recorrida, manifesto-me por que este Tribunal adote a minuta de acórdão que submeto a este Colegiado
TCU, Sala das Sessões Ministro Luciano Brandão Alves de Souza, em 13 de março de 2019.
AUGUSTO SHERMAN CAVALCANTI 
Relator